【裁判字號】    98,訴,1561
【裁判日期】    990423
【裁判案由】    租佃爭議
【裁判全文】
臺灣桃園地方法院民事判決              98年度訴字第1561號
原      告  乙○○
            丙○○
            甲○○
上3 人共同
訴訟代理人  邱秀珠律師
被      告  丁○○
上列當事人間租佃爭議事件，本院於民國99年3 月25日言詞辯論
終結，判決如下：
    主  文
確認原告與被告間就桃園縣觀音鄉○○段小飯壢小段473 之1 地
號土地之耕地三七五租賃關係不存在。
被告應將坐落桃園縣觀音鄉○○段小飯壢小段473 之1 地號土地
，如附圖所示編號A 部分之地上第一層建物，面積六十八點六二
平方公尺，第二層建物，面積三十五點二五平方公尺，編號B 部
分之地上建物，面積七十五點零六平方公尺拆除，連同該地號土
地全部返還原告。
訴訟費用由被告負擔。
本判決第二項於原告以新台幣貳拾玖萬柒仟元為被告供擔保後，
得假執行。但被告如以新台幣捌拾玖萬零捌佰壹拾陸元為原告預
供擔保，得免為假執行。
    事實及理由
壹、程序方面：
一、按「出租人與承租人間因耕地租佃發生爭議時，應由當地鄉
    （鎮、市、區）公所耕地租佃委員會調解；調解不成立者，
    應由直轄市或縣（市）政府耕地租佃委員調處；不服調處者
    ，由直轄市或縣（市）政府耕地租佃委員會移送該管司法機
    關」，耕地三七五減租條例第26條第1 項前段定有明文。本
    件兩造間因就土地之耕地租賃關係是否存在發生爭議，經桃
    園縣觀音鄉公所耕地租佃委員會調解不成立，移由桃園縣政
    府耕地租佃委員會調處不成立，再移由本院審理，有桃園縣
    觀音鄉公所函及桃園縣政府函在卷可稽，經核於法並無不合
    ，先此敘明。
二、按確認法律關係之訴，非原告有即受確認判決之法律上利益
    者，不得提起之」，民事訴訟法第247 條第1 項前段定有明
    文。而「法律關係之存否不明確，致原告在私法上之地位有
    受侵害之危險，而此項危險得以對於被告之確認判決除去者
    ，即得謂有即受確認判決之法律上利益（最高法院75年度台
    上字第2534號判決意旨可參）。本件原告主張被告未經地主
    同意，擅自於桃園縣觀音鄉○○段小飯壢小段473 之1 地號
    土地（下稱系爭土地）建築磚造混凝土之2 層房屋1 棟，依
    耕地三七五減租條例第16條第1 、2 項規定，因被告不自任
    耕作，故兩造間就系爭土地之租約已歸於無效，又系爭土地
    已於民國84年間由農地變更為建地，依上開條例第17條第1
    項第5 款規定，原告亦得終止租約，原告乃以本件起訴狀繕
    本送達被告作為終止租約意思表示之通知，從而，兩造間就
    系爭土地之耕地租賃關係已不存在，被告應將上開土地返還
    原告等語，然經被告拒絕且否認，故原告是否仍具有出租人
    之法律上地位有不安之狀態，且得以確認判決除去，是原告
    提起本件訴訟有即受確認判決之法律上利益，併此敘明。
貳、實體方面：
一、原告主張：
  (一)訴外人羅日、羅順寶、羅潤枝於38年間與訴外人葉張銀妹就
    桃園縣觀音鄉大潭字小飯壢69、68地號土地成立耕地租賃關
    係，葉張銀妹於40年間將上開土地移轉登記予原告之被繼承
    人張金燕，於70年間，上開土地經重劃後為系爭土地，羅日
    、羅順寶、羅潤枝與葉張銀妹就系爭土地即存有耕地租賃關
    係，於82年間，原告繼承取得系爭土地，於84年間，系爭土
    地地目變更，由「田」變更為「建」，期後，桃園縣觀音鄉
    公所登記之承租人為羅潤枝，羅日之繼承人丁○○，及羅順
    寶之繼承人羅潤一、羅煥榮、羅煥雲及羅煥有。近年，羅潤
    枝、羅潤一、羅煥榮、羅煥雲及羅煥有均已接受原告之補償
    ，同意與原告終止系爭土地之耕地租賃關係，故系爭土地僅
    餘被告與原告有耕地租賃關係，且桃園觀音鄉公所登記之承
    租人僅被告1 人，面積記載為0.0563公頃。系爭土地上原有
    耕地承租人所居住之舊土角厝，然被告未經地主同意，又在
    系爭土地上興建磚造混凝土之2 層房屋1 棟，依耕地三七五
    減租條例第16條第1 、2 項規定，被告在系爭土地上興建房
    屋，即有不自任耕作之情事，故兩造間之租約應已無效，兩
    造就系爭土地之耕地租賃關係已歸於消滅。況且，系爭土地
    復於84年間由農地變更為建地，依耕地三七五減租條例第17
    條第1 項第5 款規定，原告亦得終止租約，原告前已為終止
    租約之表示，再以本件起訴狀繕本送達被告作為終止租約意
    思表示之通知，故兩造就系爭土地之耕地租賃關係即消滅。
    此外，被告無正當權源，擅自在系爭土地上建築上開磚造混
    凝土之2 層房屋1 棟，自應拆屋還地。
  (二)上開磚造房屋係被告未經原告或原告之長輩同意而擅自興建
    ，原告並無將附圖所示A 、B 部分土地分割出售給被告或補
    貼其房屋價格之義務。另系爭土地於70年7 月18日辦理重劃
    登記，於84年7 月25日系爭土地變更地目為「建」，使用分
    區及使用地類別為「特定農業區」、「甲種建築用地」，係
    原告申請辦理之結果，並非重劃之結果。又系爭土地上之房
    屋實際上已無人居住。此外，原告合法終止租約應給予承租
    之補償為終止租約當期之公告土地現值，減除土地增值稅後
    餘額3 分之1 ，依此計算，原告收回土地應補償原3 位承租
    人羅日、羅順寶、羅潤枝之補償費合計2,600,347 元，被告
    為羅日之繼承人，可獲得之補償費應為866,783 元，原告本
    願給付上開款項，為被告所不接受，故被告請求之補償於上
    述範圍者，於法無據。
  (三)聲明：如主文第1 至2 項所示，並陳明就第2 項願供擔保，
    請准宣告假執行。
二、被告則抗辯：
  (一)系爭土地由丁○○、羅順寶及羅潤枝共同承租，也居住了近
    100 年（期間因發生水災，於70年間曾經重建），被告在系
    爭土地上投入全部金錢和精神，依面積計算（建坪65坪），
    單純在系爭土地興建之房屋結構就必須要花費新台幣（下同
    ）2,650,000 元，被告請求地主同意分割一小部分給被告購
    買，讓被告有繼續居住和放置農機具。
  (二)系爭土地經桃園縣政府於70年6 月17日變更為甲種建築用地
    ，而農舍、肥料及農機具室係於40年間經原告之祖父張舉華
    和其父親張金燕同意興建，且有房屋稅及編號可證，被告每
    年均有依約繳交糧榖，伊亦在系爭土地上耕作及經營，並無
    轉租他人使用。
  (三)65年間因颱風來襲淹大水，原有之土角厝係用稻草蓋的茅房
    給吹翻倒塌，當時之地主見此情形很不捨，親自建議被告蓋
    加強磚造的混凝土房屋，避免淹水又倒塌，並同意當年租穀
    延後繳納。
  (四)若解除了本件租約，被告將受到多重損失，且新建農舍估計
    需要花費約3,000,000 元，如一定要被告搬遷，請比照大潭
    發電廠的徵收補助辦法或按三七五比率和公告現值加4 成方
    式補償被告。
  (五)答辯聲明：
  1.原告之訴駁回。
  2.如受不利之判決，願供擔保，請准宣告免為假執行。
三、本院之判斷：
  (一)原告主張羅日、羅順寶、羅潤枝於38年間與葉張銀妹就桃園
    縣觀音鄉大潭字小飯壢69、68地號土地成立耕地租賃關係，
    葉張銀妹於40年間將上開土地移轉登記予原告之被繼承人張
    金燕，於70年間，上開土地經重劃後為系爭土地，羅日、羅
    順寶、羅潤枝與葉張銀妹就系爭土地即存有耕地租賃關係，
    於82年間，原告繼承取得系爭土地，於84年間，系爭土地地
    目變更，由「田」變更為「建」，之後，桃園縣觀音鄉公所
    登記之承租人為羅潤枝，羅日之繼承人丁○○，及羅順寶之
    繼承人羅潤一、羅煥榮、羅煥雲及羅煥有。近年，羅潤枝、
    羅潤一、羅煥榮、羅煥雲及羅煥有均已接受原告之補償，同
    意與原告終止系爭土地之耕地租賃關係，故系爭土地僅餘被
    告與原告有耕地租賃關係，且桃園觀音鄉公所登記之承租人
    僅被告1 人，面積記載為0.0563公頃。系爭土地上原有耕地
    承租人所居住之舊土角厝，然被告另在系爭土地上興建磚造
    混凝土之2 層房屋1 棟等語，業據其提出台灣省新竹縣私有
    耕地租約登記申請書、台灣省桃園縣土地登記簿、系爭土地
    之土地登記第2 類謄本、台灣省桃園縣私有耕地租約、桃園
    縣觀音鄉私有耕地租約附表、現場照片等件為證（參見本院
    卷第19至31頁、第81頁），被告對此並不爭執，復經本院依
    原告聲請於98年11月17日會同桃園縣中壢地政事務所人員前
    往系爭土地現場履勘，並囑託該地政事務所就被告所有上述
    建物占用系爭土地之狀況繪圖，有該次勘驗筆錄及土地複丈
    成果圖各1 件在卷可佐（參見本院卷第68至70頁），是原告
    此部分主張堪信為真實。
  (二)原告復主張依耕地三七五減租條例第16條第1 、2 項規定，
    被告在系爭土地上興建房屋，即有不自任耕作之情事，故兩
    造間之租約應已無效，兩造就系爭土地之耕地租賃關係已歸
    於消滅。況且，系爭土地復於84年間由農地變更為建地，依
    耕地三七五減租條例第17條第1 項第5 款規定，原告亦得終
    止租約，原告前已為終止租約之表示，再以本件起訴狀繕本
    送達被告作為終止租約意思表示之通知，故兩造就系爭土地
    之耕地租賃關係即消滅等語。被告則抗辯伊每年均有依約繳
    交糧榖，伊亦在系爭土地上耕作及經營，並無轉租他人使用
    云云。
  (三)按耕地三七五減租條例第16條第1 項所謂承租人應自任耕作
    ，係指承租人應以承租之土地供自己從事耕作之用而言；如
    承租人以承租之土地建築房屋居住或供其他非耕作之用者，
    均不在自任耕作之列，應構成同條第2 項所定原訂租約無效
    之原因。又承租人應自任耕作，並不得將耕地全部或一部轉
    租於他人。承租人違反該規定時，原訂租約無效，得由出租
    人收回自行耕種，或另行出租。耕地三七五減租條例第16條
    條第1 、2 項定有明文。所謂無效，係當然無效，並不待出
    租人主張（最高法院70年台上字第4637號判例及79年度台上
    字第2256號判決意旨參照）。經查，被告於本院審理中自陳
    伊自系爭土地變更為甲種建築用地後，即不再作為耕作使用
    等語（參見本院69頁及第83頁），復依本院至現場履勘結果
    ，確認被告在系爭土地上興建之房屋分成兩部分，一部分是
    水泥加強磚造，一部分是磚造部分，前者分為2 層樓，1 樓
    有佛堂、臥室，磚造部分則為廚房、浴室使用，有該次勘驗
    筆錄1 件可佐（參見本院卷第69頁），顯見被告係在系爭土
    地上建築房屋居住，已符合耕地三七五減租條例第16條第1
    項所指不自任耕作之情形，且被告對於伊在系爭土地仍有繼
    續自行耕作一節復未能提出其他證據資料以供本院參酌，揆
    諸上開規定，兩造間就系爭土地之租賃契約已歸於無效，是
    原告主張兩造間就系爭土地之耕地租賃關係不存在等語，應
    屬可採。
  (四)被告抗辯系爭土地由丁○○、羅順寶及羅潤枝共同承租，也
    居住了近100 年（期間因發生水災，於70年間曾經重建），
    被告在系爭土地上投入全部金錢和精神，依面積計算（建坪
    65坪），單純在系爭土地興建之房屋結構就必須要花費2,65
    0,000 元，被告請求地主同意分割一小部分給被告購買，讓
    被告有繼續居住和放置農機具。若解除了本件租約，被告將
    受到多重損失，且新建農舍估計需要花費約3,000,000 元，
    如一定要被告搬遷，請比照大潭發電廠的徵收補助辦法或按
    三七五比率和公告現值加4 成方式補償被告云云。然查，本
    件係因被告在系爭土地上不自任耕作，導致兩造間就系爭土
    地之租約無效，則被告是否會因此受有損害，與本件租賃關
    係是否繼續存在之認定並無關聯。復依耕地三七五減租條例
    第16條規定，出租人本無須給予出租人任何補償，故被告請
    求原告依上述方式給予補償金，於法無據，不足採信。又原
    告已明確表示不願將系爭土地分割出一小部分給被告購買，
    而被告亦欠缺法令上之依據得以繼續居住和放置農機具為由
    強制原告出售，是被告之上開抗辯均不足採。
  (五)原告主張被告無正當權源，擅自在系爭土地上建築上開磚造
    混凝土之2 層房屋1 棟，自應拆屋還地等語。被告則抗辯系
    爭土地經桃園縣政府於70年6 月17日變更為甲種建築用地，
    而農舍、肥料及農機具室係於40年間經原告之祖父張舉華和
    其父親張金燕同意興建，於65年間因颱風來襲淹大水，原有
    之土角厝係用稻草蓋的茅房給吹翻倒塌，當時之地主見此情
    形很不捨，親自建議被告蓋加強磚造的混凝土房屋，避免淹
    水又倒塌，並同意當年租穀延後繳納云云。經查，原告否認
    其或其之長輩曾有同意被告於系爭土地上建物，而被告對此
    復未能舉證以實其說，是被告此部分抗辯自難採信。況兩造
    間就系爭土地之租賃契約已因被告不自任耕作而歸於無效，
    故被告並無占有使用系爭土地之合法權源，是原告請求被告
    拆屋還地，自屬有據。
  (六)綜上所述，因被告在系爭土地上不自任耕作，兩造間之租約
    已歸於無效，故兩造間就系爭土地已無耕地三七五租賃關係
    存在，又被告在系爭土地上建物居住使用，亦未取得合法權
    源。從而，原告依耕地三七五減租條例第16條第1 、2 項及
    物上請求權之法律關係，請求如主文第1 至2 項所示，為有
    理由，應予准許。
四、兩造分別陳明願供擔保，請准宣告假執行或免為假執行，經
    核均無不合，爰分別酌定相當之擔保金准許之。
五、本件事證已臻明確，兩造間其餘攻擊防禦方法，核與本判決
    結果不生任何影響，爰不一一予以論述，附此敘明。
六、據上論結，原告之訴為有理由，依民事訴訟法第78條、第39
    0 條第2 項、第392 條第2 項，判決如主文。
中    華    民    國    99    年    4     月    23    日
                  民事第一庭    法  官  林哲賢
以上正本證明與原本無異
如對本判決上訴，須於判決送達後20日內向本院提出上訴狀
中    華    民    國    99    年    4     月    26    日
                                書記官  陳佳彬

司法院資訊處製作；財團法人民間司法改革基金會備份。
